【裁判字號】    98,上更(一),25
【裁判日期】    980512
【裁判案由】    給付報酬
【裁判全文】
臺灣高等法院民事判決                98年度上更(一)字第25號
上  訴  人  矽連科技股份有限公司
法定代理人  乙○○
訴訟代理人  卓忠三律師
            陳玉民律師
            李珮琴律師
被  上訴人  甲○○
訴訟代理人  呂錦律師
複  代理人  郭士功律師
上列當事人間請求給付報酬事件，上訴人對於中華民國96年11月
12日臺灣士林地方法院96年度訴字第391號第一審判決提起上訴
，經最高法院發回更審，本院於98年4月14日言詞辯論終結，判
決如下：
    主    文
原判決除確定部分外，關於命上訴人給付超過新台幣壹佰零玖萬
貳仟伍佰壹拾柒元及自民國九十年七月十九日起至清償日止，按
週年利率百分之五計算之利息部分，及該部分假執行之宣告，暨
訴訟費用之裁判均廢棄。
上開廢棄部分，被上訴人在第一審之訴及假執行之聲請均駁回。
其餘上訴駁回。
第一、二審訴訟費用（除確定部分外）及發回前第三審訴訟費用
，由上訴人負擔二分之一，餘由被上訴人負擔。
    事 實 及 理 由
一、被上訴人主張：上訴人於民國（下同）89年間，委請伊提供
    設廠土地訊息及仲介買賣，約定按土地買賣價金1%支付居間
    報酬。嗣經伊介紹撮合，上訴人於89年4月13日與訴外人林
    堉璘訂立買賣契約（下稱系爭買賣契約），以新台幣（下同
    ）437,006,650元購得林堉璘所有之台北市○○區○○段5小
    段第181地號土地（下稱系爭土地），上訴人依約應支付伊
    居間報酬438萬元；縱認兩造並未約定居間報酬，亦應視為
    上訴人允按交易習慣支付居間報酬，惟經伊催告上訴人支付
    ，上訴人均置之不理等情，爰依居間之法律關係，求為命上
    訴人給付200萬元，並加計自90年7月19日起計算法定遲延利
    息之判決（被上訴人逾上開金額本息之請求，經本院前審為
    敗訴之判決，未據被上訴人聲明不服，已告確定）。並答辯
    聲明：上訴駁回。
二、上訴人則以：伊並未委請被上訴人提供買賣土地訊息或仲介
    買賣，被上訴人亦未說明居間契約接洽者及成立時間，顯見
    兩造間並未成立居間契約，更無報酬之約定。伊係指派員工
    丁○○處理購地事宜，且伊與林堉璘方面洽談時，被上訴人
    並不在場，至被上訴人在系爭買賣契約書簽名僅屬見證性質
    ，兩造確無居間關係等語，資為抗辯。並上訴聲明：(一)原判
    決除確定部分外，關於不利上訴人部分廢棄。(二)上廢棄部分
    ，被上訴人在第一審之訴及假執行之聲請均駁回。
三、兩造不爭執之事實：
  (一)上訴人89年4月13日與林堉璘就系爭土地簽訂系爭買賣契約
    ，買賣價金為437,006,650元。雙方分別由上訴人原法定代
    理人戊○○、林堉璘代理人丙○○在系爭買賣契約書用印，
    並有被上訴人於見證人欄位簽名（見原審卷9頁至15頁之不
    動產買賣契約書）。
  (二)上訴人公司位於台北市○○區○○路瑞典科技大樓，戊○○
    為該大廈管委會第一屆主委，被上訴人為第一屆總幹事（見
    本院前審卷40頁背面及106頁之準備程序筆錄）。
  (三)被上訴人於90年7月11日以存證信函催告7日內支付報酬438
    萬元，上訴人於當日收受存證信函（見原審卷44頁至45頁）
    。
四、被上訴人主張：89年間上訴人當時之法定代理人戊○○代表
    上訴人委託被上訴人提供土地訊息及仲介買賣，經被上訴人
    尋覓及撮合下，上訴人始與林堉璘就系爭土地訂立系爭買賣
    契約等語。惟上訴人否認兩造有成立居間契約，並以前詞置
    辯。經查：
  (一)按「稱居間者，謂當事人約定，一方為他方報告訂約之機會
    ，或為訂約之媒介，他方給付報酬之契約。」、「如依情形
    ，非受報酬即不為報告訂約機會或媒介者，視為允與報酬。
    」，民法第565條、第566條第1項分別定有明文。
  (二)查證人即賣方代理人丙○○於原審96年5月31日準備程序證
    稱：「當時是原告侯先生（即被上訴人）的太太陳秀蘭打電
    話給我，說查到是林堉璘所有的土地，問我有沒有處分的機
    會…原告就與我洽商。主要是談價格、付款方式，達成共識
    後雙方就開始洽商契約的實質內容，中間陳小姐有提到買方
    答應要付百分之ㄧ仲介費給他，問我有沒有類似的條件…林
    先生說可以付二百萬的仲介費，…簽約當時矽連公司是由邱
    董事長親自到場，在談簽約的過程中沒有在我面前提到買方
    付百分之一佣金的事情。這只是原告他太太轉達的訊息。後
    來我們也付了二百萬給原告…簽約前侯先生有帶我去見邱先
    生，邱先生表示確實對這塊地有興趣。」、「…因為是經由
    他仲介認識的，因此要求他在見證人欄上簽名。」（見原審
    卷51頁至52頁）；復於本院前審97年7月14日準備程序證稱
    ：「…本件買賣是他（指被上訴人）介紹的，當時侯先生的
    太太陳秀蘭是我以前同事，有一天陳小姐打電話來公司給我
    ，說矽連公司旁邊有一塊空地，有興趣買，侯先生請她查所
    有權人是誰，查出為林堉璘，她知道我在林先生那裡做事，
    所以打電話給我能否向林先生請教能否讓渡此塊土地。」、
    「（如何見面？）在介紹買賣之前，因為我跟他太太是同事
    所以以前就見過面。侯先生與他太太結婚前是開餐廳的，那
    時我們就會去他餐廳聚餐，所以在他們結婚前就認識他們夫
    妻了。」、「買土地之前段都是他太太打電話給我，也有給
    我一個價錢要我問林先生是否同意出賣，我有要求侯先生安
    排見矽連的董事長，他就安排了，我有與矽連公司董事長見
    過一次面，確認對方有買土地的意願。」、「…在見董事長
    之前，矽連就透過侯先生告訴我承買價格。因為是侯先生帶
    我去見董事長……」、「（矽連公司人員有無跟你談過土地
    買賣的事情？）沒有。只有見過董事長那一次。我都是透過
    他們二夫妻安排。」、「（89年4月13日簽約當天）被上訴
    人帶矽連公司的人員來我上班的公司簽約的。因為矽連公司
    的人不知道我在哪裡。」、「（為何會讓被上訴人在契約上
    簽名？）因為一般習慣都會讓中間人在契約上簽名見證。」
    、「當天是我和侯先生約在矽連公司大樓一樓，並帶我上去
    矽連公司，並陪我等邱董事長，也是他帶我進去的，討論買
    賣時，他有在場。」等語（見本院前審卷134至136頁）。
  (三)證人即上訴人前員工丁○○亦於原審96年10月15日證稱：「
    …矽連公司有想在外面買一塊地蓋房子，我有經手此業務…
    後來這塊地有找到，是從公司得知此訊息，由我透過侯先生
    去找地。…後來侯先生有幫我們找到土地…我在跟侯先生談
    時有跟侯先生提過會有仲介費，但是並沒有告訴他具體的金
    額或計算方式，我有告訴他董事長不置可否或沒有說要付仲
    介費這件事情…」、「邱董事長曾經打電話要求他去找地，
    我有找過原告但是沒有承諾要付行情價，但是知道一定會發
    生費用。至於公司開會決定要買這塊地後，有要求我把宏泰
    的承辦人請來公司，所以我有請原告協助請宏泰公司的人員
    來公司洽談…」、「（是否跟原告一起仲介此塊土地，因此
    要一起分仲介費？）是。」、「我沒有直接與宏泰接觸過，
    都是透過原告與宏泰接觸。」等語（見原審卷128頁至130頁
    ）。復於本院前審97年6月13日證稱：「（是矽連公司公司
    或是被上訴人甲○○與地主交洽買賣？）有透過侯先生…」
    、「（對造幫公司找地過程，有無帶你去看過其他的土地？
    ）有，看過德明商專附近的一塊土地，印象中，他也有帶邱
    先生及我去看該土地。」、「邱董知道土地仲介會有費用產
    生，他知道我告訴原告會有仲介費產生，但是他也知道我沒
    有承諾原告。我沒有與本件的地主洽談過。本件土地是透過
    對造得知是宏泰公司的人所有，…」等語（見本院前審卷10
    8頁背面至109頁）。
  (四)由上開證人之證言互核以觀，可知上訴人於89年間欲購買土
    地，而由當時法定代理人戊○○委託被上訴人尋覓適合土地
    ，經被上訴人查詢系爭土地為訴外人林堉璘所有，透過被上
    訴人之妻陳秀蘭聯絡林堉璘之員工丙○○後，被上訴人即傳
    達相關買賣訊息予買賣雙方，嗣安排戊○○與丙○○面談，
    且於簽約時在系爭買賣契約書簽名見證（見原審卷15頁之契
    約書）。堪認被上訴人主張系爭土地之交易係由被上訴人居
    間媒介買賣雙方，方始成立，委屬可採。
  (五)又被上訴人雖非以仲介土地為業之人，惟依上開證言所示，
    被上訴人既於磋商過程中即向賣方代理人丙○○請求仲介費
    用，並經其承諾給付二百萬元；且被上訴人除為上訴人所處
    大樓之管委會總幹事外，並無其他關係，衡情不致僅向賣方
    收取仲介費用而免除買方給付仲介費用之義務；況在商業交
    易習慣上，仲介土地者向委託者收取報酬乃屬常態，戊○○
    既為上訴人當時法定代理人，對此應知之甚詳，證人丁○○
    亦證稱其曾數次向戊○○提及關於應給付被上訴人居間報酬
    乙事，且戊○○始終未明確表示拒付報酬，則依民法第566
    條第1項規定，應視為上訴人同意支付報酬。
  (六)上訴人雖辯稱被上訴人未就其係與上訴人公司何人、於何時
    成立居間契約，舉證以實其說云云。惟查：
    1.被上訴人於起訴時固僅主張89年間受「上訴人」之委託，
      就適合其建廠土地尋覓並提供買地的機會等語，然經上訴
      人訴訟代理人於原審96年5月14日準備程序期日請求詢問
      被上訴人於何時與何人成立契約，被上訴人已陳稱上訴人
      公司第一任董事長戊○○於89年2月間以公司負責人之名
      義委託被上訴人代為尋找內湖地區可以興建辦公大樓之土
      地等情，復於同年7月23日民事準備理由狀中敘明「被告
      （即上訴人）要購地建屋並非臨時經原告（即被上訴人）
      介紹而決定，而是早在89年2月間被告當時董事長戊○○
      即請原告代為尋找可以興建辦公大樓的土地」等語，並經
      被上訴人聲請之證人丁○○證述在案，有上開證言可稽，
      足證被上訴人已就系爭居間契約之承諾者及成立時點為明
      確主張及舉證。
    2.至上訴人當時之法定代理人戊○○雖否認有委託被上訴人
      居間介紹買受系爭土地，惟其於本院前審證稱：「丙○○
      副總代表賣方。我從來沒有見過地主，簽約當天地主也沒
      有出現。有無其他人不太有印象。」、「沒有因為本件買
      賣而見過對造」、「（甲○○為何在買賣契約書上簽名？
      ）沒有印象，當天他應該不在現場。」、「（賣方有無帶
      他出席現場？）應該不會，丙○○應該自己出席。我當天
      也沒有看到對造在契約上簽名。」、「我是叫總務兼司機
      丁○○去問問看隔壁的四塊空地，有的上面都有寫公司名
      稱，因為地上都有寫要出售的標識。他打電話去問後，說
      地主是宏泰老闆（指林堉璘）私人的地。」、「（有無叫
      他去跟地主接洽？）他只是將土地所有人及賣價給我參考
      ，我再將資料送董事會。之中有找到林副總直接與他討價
      還價，丁○○沒有跟對方談論價格，這不是他的職權。」
      、「約與林副總談1至2次…好像在我們公司有談過一次，
      一次在電話中談的」、「印象中我請很多人幫我們找地，
      沒有印象是否請對造幫忙找地」等語（見本院前審卷106
      頁至108頁），與前開證人丙○○證稱略以：系爭土地交
      易之實質內容係由伊與被上訴人洽商，上訴人員工未與伊
      接洽，伊與戊○○見面均由被上訴人帶領等語，及證人丁
      ○○證述戊○○曾打電話要求被上訴人找地，與地主之聯
      繫皆透過被上訴人等語，均不相符，其證言已難採信；且
      上訴人既有意洽購系爭土地，竟無員工與地主接洽，僅由
      戊○○與丙○○談過兩次即簽約，亦與常情不符；況雙方
      不爭執被上訴人確在系爭買賣契約書簽名見證，已如前述
      ，然戊○○卻表示被上訴人當天不在場，沒有因系爭買賣
      見過被上訴人云云，則其證詞顯有矛盾，委係圖卸個人責
      任之飾詞，自不足為有利上訴人之認定。
  (七)上訴人又辯稱內部未曾討論成立居間之事，且亦未簽立書面
    契約，或於購買系爭土地之請款單上記載居間報酬此一成本
    項目支出及申報稅捐，有違公司運作常理云云。惟上訴人內
    部曾否討論居間合約與報酬，屬上訴人內部作業流程之問題
    ，不得對抗被上訴人；且依證人丁○○、戊○○所述，戊○
    ○既自始對仲介費用之給付未置可否，則於戊○○在任上訴
    人董事長期間，上訴人既不欲給付系爭買賣契約之居間報酬
    與被上訴人，自不可能將之形諸於公司會計流程，上訴人據
    此否認居間契約存在，尚非可採。
  (八)上訴人另辯稱系爭土地緊鄰伊公司隔壁，又有搭建圍籬告示
    出售及聯絡電話，往來之人皆可得知，無透過其他人協助尋
    找或報告締約機會徒增成本之必要云云。惟證人丙○○於本
    院前審否認系爭土地出售前，現場有豎立出售告示牌與聯絡
    電話等情（見本院前審卷108頁背面），上訴人亦未舉證以
    實其說；證人丁○○復證稱「印象中，我從土地上的看板打
    電話都是仲介的電話」、「（當初找這塊土地時，有無註明
    聯絡方式與電話等資料？）這塊地我不記得了，但是當初找
    的很多土地上都有聯絡電話等資料，打過去都是仲介商。」
    等語（見同上卷110頁），則系爭土地出售前縱留有電話，
    亦係仲介商的電話，上訴人辯稱無須透過他人報告締約機會
    徒增成本云云，即與實情不符，而不足採。
  (九)綜上所述，足見系爭土地之交易，確係經被上訴人引介上訴
    人當時法定代理人戊○○及職員丁○○認識系爭土地所有人
    林堉麟之員工丙○○，並由被上訴人持續報告買賣之相關訊
    息予雙方，最後安排買賣雙方見面並簽訂契約。而被上訴人
    既非上訴人員工，與上訴人亦無特殊情誼，如上訴人不支付
    報酬，被上訴人自無逕為上訴人居間之可能；且上訴人雖無
    具體承諾仲介費用，惟如無接受被上訴人居間之意思，豈有
    於被上訴人請求居間報酬後，又繼續接受其居間仲介之理？
    ，則依上開規定，本院認為被上訴人主張兩造間已成立居間
    契約，應屬可信。
五、被上訴人主張兩造約定居間報酬為系爭買賣契約價金1%；縱
    未約定報酬，亦應有民法第566條第1項視為允與報酬規定之
    適用，得按台北市不動產仲介經紀商業同業公會報酬標準以
    成交價金1%計算報酬等語。上訴人則辯稱兩造並無居間報酬
    合意，且上開報酬標準應僅適用公會會員云云。經查：
  (一)按當事人主張有利於己之事實者，就其事實有舉證之責任，
    民事訴訟法第277條前段定有明文。被上訴人雖主張兩造約
    定居間報酬為買賣價金1%，然證人丙○○證稱過程中未聽到
    上訴人談及居間報酬等語（見原審卷52頁），丁○○亦證稱
    其與被上訴人提過仲介費，但沒有提到具體金額或計算方式
    ，戊○○董事長也不置可否等語（見原審卷128頁）；被上
    訴人既未舉證雙方曾約定報酬額，其主張上訴人應給付系爭
    買賣契約價金1%，即非有據，尚難採憑。
  (二)次按，居間未定報酬額者，按照價目表所定給付之，無價目
    表者，按照習慣給付；居間人以契約因其報告或媒介而成立
    者為限，得請求報酬；民法第566條第2項、第568條第1項分
    別定有明文。查兩造既未約定報酬標準，被上訴人亦非以居
    間收取報酬為業之人，無任何報酬價目表可供參酌，依上開
    規定，應依習慣計算居間報酬額。上訴人辯稱無須支付報酬
    ，並非可採。
  (三)被上訴人雖主張依台北市不動產仲介經紀商業同業公會97年
    7月11日北市房仲榮字第96101號函覆，由買方支付總價1%仲
    介費用乃為正常行情云云。惟由上開函文內容：「…雖當時
    （89年4月間）尚未有任何明文規定之報酬標準，惟業者多
    係以賣方收取總價4%，向買方收取總價1%仲介報酬較為普遍
    ，但總價愈高通常報酬約定空間愈大，至於收取數額與如何
    收取，通常均依各自雙方約定內容而定，並無一定之計算標
    準或機制。」（見原審卷70頁），顯見仲介業者習慣上向賣
    方收取較高報酬，總價愈高者，報酬彈性愈大，而上開報酬
    基準係仲介業者考量各項人事、設備及稅金成本後酌定，被
    上訴人既非仲介業者，無上開各項成本之支出，且系爭買賣
    契約金額達437,006,650元，是其收取之居間報酬應較專業
    仲介業者更為優惠，始符常理外，再參之證人丙○○於原審
    證稱略以：被上訴人太太提到買賣雙方各付1%仲介費用，林
    先生說可以付二百萬的仲介費等語（見原審卷51頁），及被
    上訴人於本院前審陳稱當初約定就是1%，因丙○○與其妻熟
    識，故只收取賣方仲介費200萬元等語（見本院前審卷194頁
    背面），應認本件賣方所需支付之仲介費用原為1%，僅被上
    訴人因雙方交情匪淺而將報酬減至200萬元。又參照上開台
    北市不動產仲介經紀商業同業公會97年7月11日北市房仲榮
    字第96101號函內容所示，仲介人向賣方收取之報酬通常為
    買方之4倍，故參酌上開各情以觀，本院認為本件買方應支
    付之仲介費用為賣方應給付1%仲介費用之1/4為適當，以之
    計算為1,092,517元（437,006,650×1%×1/4＝1,092,517，
    元以下四捨五入）。準此，被上訴人得向上訴人請求之居間
    報酬應為1,092,517元，逾此數額之主張即無理由。
六、綜上所述，被上訴人依居間之法律關係，按交易習慣請求上
    訴人支付1,092,517元及自90年7月11日催告函所定7日期限
    翌日（即90年7月19日）起至清償日止按年息5%計算之利息
    ，為有理由，應予准許；逾此所為請求，為無理由，應予駁
    回。從而，原審就上開不應准許部分所為上訴人敗訴之判決
    ，自有未合，上訴意旨指摘原判決此部分為不當，求予廢棄
    改判，為有理由，應予准許；至上開應予准許部分，原審所
    為上訴人敗訴之判決，核無違誤，上訴意旨指摘原判決此部
    分為不當，併求予廢棄改判，為無理由，應予駁回。
七、兩造其餘之攻擊或防禦方法及未經援用之證據，經本院斟酌
    後，認為均不足以影響本判決之結果，自無逐一詳予論駁之
    必要。附此敘明。
八、據上論結，本件上訴為一部有理由，一部無理由，依民事訴
    訟法第449條第1項、450條、第79條，判決如主文。
中    華    民    國    98    年    5    月    12     日
                        民事第四庭
                            審判長法  官  張劍男
                                  法  官  彭昭芬
                                  法  官  陳靜芬
正本係照原本作成。
不得上訴。
中    華    民    國    98    年    5     月    13    日
                                  書記官  董曼華


司法院資訊處製作；財團法人民間司法改革基金會備份。
